臺灣臺南地方法院刑事判決　　　　　　　　　　　　　　九十年度自字第三一一號
　　自　訴　人　乙○○
　　自訴代理人　郁旭華律師
　　被　　　告　甲○○
　　選任辯護人　林永發
右列被告因誣告案件，經自訴人提起自訴，本院判決如左：
    主  文
甲○○無罪。
    理  由
一、自訴意旨如自訴狀所載（如附件）。
二、按犯罪事實應依證據認定之，無證據不得推定其犯罪事實；又不能證明被告犯罪
    者，即應諭知無罪之判決，刑事訴訟法第一百五十四條、第三百零一條第一項分
    別定有明文。就此，歷來最高法院於諸多判例中進一步加以闡釋，如廿九年上字
    第三一０五號判例稱：「刑事訴訟法上所謂認定犯罪事實之證據，係指足以認定
    被告確有犯罪行為之積極證據而言，該項證據自須適合於被告犯罪事實之認定，
    始得採為斷罪資料」；卅年上字第四八二號判例稱：「事實審法院對於證據之取
    捨，依法雖有自由判斷之權，然積極證據不足證明犯罪事實時，被告之抗辯或反
    證縱屬虛偽，仍不能以此資為積極證據應予採信之理由」；卅年上字第八一六號
    判例稱：「認定不利於被告之事實，須依積極證據，茍積極證據不足為不利於被
    告事實之認定時，即應為有利於被告之認定，更不必有何有利之證據」；四十年
    台上字第八六號判例稱：「事實之認定，應憑證據，如未能發現相當證據，或證
    據不足以證明，自不能以推測或擬制之方法，以為裁判基礎」；五十三年台上字
    第十七號判例稱：「上訴人是否有引誘被誘人脫離家庭之行為，須待事實之證明
    ，原判決竟以被誘人年輕識淺，其前往台北係出於上訴人之引誘無疑等推測之詞
    ，資為判斷之基礎，關於證據上之理由顯有未備」。又按告訴人指訴之證據力，
    最高法院五十二年台上字第一三００號判例稱：「告訴人之告訴，係以使被告受
    刑事追訴為目的，是其陳述是否與事實相符，仍應調查其他證據以資審認」；同
    院卅二年上字第六五七號判例稱：「被害人所述被害情形如無瑕疵可指，而就其
    他方面調查又與事實相符，則其供述未始不足據為判決之基礎」；同院六十一年
    台上字第三０九九號判例稱：「被害人之陳述如無瑕疵，且就其他方面調查又與
    事實相符，固足採為科刑之基礎，倘其陳述尚有瑕疵，則在未究明前，遽採為論
    罪科刑之根據，即難認為適法」。綜合上開規定暨判例意旨可知，告訴人之指訴
    必須在無瑕疵，且復有其他積極適合之證據可證明其指訴與事實相符時始得採取
    ；倘無積極適合之證據可證明犯罪事實時，即使被告無法提出有利之證據，或被
    告之辯解為虛偽者，仍應認定被告並無告訴人所指訴之犯罪事實。
三、又刑法第一百六十九條第一項之誣告罪，稱「誣告」者，即虛構事實，進而申告
    而言。所謂虛構事實，係指明知無此事實，而故意捏造者而言，如係出於誤信、
    誤解、誤認或懷疑有此事實，或對其事實張大其詞，或資為其訟爭上之攻擊防禦
    方法，或其目的在於求判明是非曲直者，均不得謂屬於誣告。縱使所申告之事實
    並非完全出於憑空捏造，或尚非全然無因，而僅以不能積極證明為虛偽，或因證
    據不充分致被誣告之人不受追訴處罰者，亦不成立誣告罪。詳言之，所訴之事實
    ，未能積極的證明為虛偽，則只能以證據不充分之故，為被誣告人未予判罪之原
    因，自不能據以推定告訴人之所訴為誣告。此最高法院迭著有二十上字第三０七
    號、二十上字第七一七號、二十一上字第六０七號、四十四年台上字第六四四號
    、四十四年台上字第八九二號、五十五年台上字第八八八號判例可資參照。
四、訊據被告甲○○，堅決否認有上開誣告之犯行，辯稱：我與自訴人乙○○早就認
    識，我每次到台南時，都是自訴人開車來載我，所以我才會於八十三年三月三十
    日借給她新台幣（下同）二百四十萬元，並非如自訴人所說係投資火鍋店，因當
    時我已移民到美國，如果那二百四十萬元係用來投資火鍋店，以我的行事風格我
    不可能從未看過該火鍋店的帳冊，退一步言，如果那二百四十萬元係用來投資火
    鍋店，則自訴人應提出該火鍋店的帳冊讓我看，但自訴人迄今從未提出該火鍋店
    的帳冊讓我看，我會對自訴人提出刑事侵占之訴訟，是與選任辯護人林永發律師
    討論過後，且根據自訴人在民事庭之陳述，認為自訴人可能涉嫌侵占才提出的等
    語。訊之自訴人乙○○供稱：八十三年三月三十日，確有收到被告甲○○匯來二
    百四十萬元，但那筆錢被告是用來參加其等與人合夥投資火鍋店，並非如被告所
    言係我向他借貸的，又該與人合夥投資火鍋店的帳冊，是被告自已不願意看的等
    語。綜上情節以觀，本件顯係系爭二百四十萬元就係純民事借貸，或合夥投資雙
    方認知有所不同，從而被告對自訴人乙○○提起刑事侵占之訴訟，其目的在於求
    判明是非曲直，並非虛構事實，亦非憑空捏造，雖該案因證據不足為自訴人無罪
    之判決，但法律訴訟、法律見解本屬極為專業之領域，被告並非法律專業者，其
    執上開與自訴人有所爭執之各情提起侵占之自訴，雖欠缺充足專業判斷是否成立
    該罪，事實上其亦無以專業判斷是否成罪之義務，但見其主觀上並非明知所訴為
    虛偽，當可認定。
五、綜合右開所查，並參諸前揭關於誣告罪判例之說明，本件被告並未憑空杜撰侵占
    之事實，其誤以相信自訴人前開所為當成立侵占罪，而提出自訴要求法院判明是
    非曲直，雖自訴人因證據不充分獲判無罪，然要不能據而推定被告所提自訴案為
    誣告，爰為被告甲○○無罪之諭知。
據上論斷，應依刑事訴訟法第三百四十三條、第三百零一條第一項判決如主文。
中      華      民      國      九十一    年    一    月    十    一    日
                                  臺灣臺南地方法院刑事第五庭
                                          法  官  陳  忠  鎣
右正本證明與原本無異。
如不服本判決，應於判決送達後十日內，向本院提出上訴狀。（應附繕本）
                                          書記官  吳  信  助
中      華      民      國      九十一    年    一    月    十    一    日
